ACORDAO-COMPLETO-2533343

ACÓRDÃO 1246/2022 ATA 20/2022 - PLENÁRIO

VISTOS, relatados e discutidos estes autos que tratam de Relatório de Auditoria realizada no período de 30/12/2016 a 5/5/2017, no âmbito da Lei 8.666/1993, em cumprimento ao Acórdão 2757/2016-TCU-Plenário, Fiscobras 2017, nas obras de Extensão da Linha 9 - Esmeralda, da Companhia Paulista de Trens Metropolitanos, trecho Grajaú/Varginha, no município de São Paulo-SP, objeto da Concorrência 8343160011, tipo menor preço, sob o regime de execução por empreitada integral;
ACORDAM os Ministros do Tribunal de Contas da União, reunidos em Sessão do Plenário, ante as razões expostas pelo Relator, com fundamento no art. 250, inciso I do Regimento Interno do TCU, c/c art. 43, inciso I da Lei 8.443/1992, em:
9.1. acolher as razões de justificativa apresentadas pelos Srs. Cleanto Pereira dos Santos, Dalmo Silveira, Domingos Cassettari, Hemerson Sylvio Polli, Henri Gustavo de Castro Saccucci, José Pereira Couto, Kiyoshi Sakai, Lincoln José Andrade Torquato, Miriam de Siqueira Gioia e Ricardo Roberto Pinto Galvão Lobo;
9.2. com fundamento no art. 9º, inciso I da Resolução-TCU 315/2020, dar ciência à Companhia Paulista de Trens Metropolitanos (CPTM) sobre as seguintes impropriedades:
9.2.1. o art. 6º, inciso IX, alínea "f", art. 7º, § 2º, inciso II e art. 47, todos da Lei 8.666/1993, e a jurisprudência consolidada do TCU (Súmula 258/2010) não admitem o uso de unidades genéricas, tais como "global" ou "verba";
9.2.2. a realização de visitas técnicas com vários licitantes simultaneamente afronta a jurisprudência do TCU (Acórdãos 2.672/2016, 1.573/2015, 372/2015 e 341/2015, todos do Plenário) ;
9.2.3. o edital de licitação cujos recursos tenham participação federal não pode conter dispositivos baseados na legislação estadual que contrariem a Lei 8.666/1993, a exemplo de critério de julgamento de propostas por maior desconto e de inversão de fases entre habilitação e abertura das propostas, por afrontar o caput e o parágrafo único do art. 1º, e o caput do art. 118, da Lei 8.666/1993, confirmados por jurisprudência do TCU (Súmula TCU 222 e Acórdão 1223/2013-TCU-Plenário) .
9.3. arquivar os presentes autos, com fundamento no art. 169, inciso II, do Regimento Interno do TCU.

Auditoria nas obras de Extensão da Linha 9 - Esmeralda - da Companhia Paulista de Trens Metropolitanos, trecho Grajaú/Varginha, no Município de São Paulo/SP.

Caixa Econômica Federal; Entidades e Órgãos do Governo do Estado de São Paulo; Ministério das Cidades (extinta).

3. Interessados/Responsáveis:
3.1. Interessado: Congresso Nacional (vinculador).
3.2. Responsáveis: Cleanto Pereira dos Santos (CPF XXX.338.178-XX), Dalmo Silveira (CPF XXX.128.998-XX), Domingos Cassettari (CPF XXX.212.538-XX); Hemerson Sylvio Polli (CPF XXX.075.869-XX), Henri Gustavo de Castro Saccucci (CPF XXX.930.938-XX), José Pereira Couto (CPF XXX.896.828-XX), Kiyoshi Sakai (CPF XXX.366.459-XX), Lincoln José Andrade Torquato (CPF XXX.533.248-XX), Miriam de Siqueira Gioia (CPF XXX.949.148-XX), Ricardo Roberto Pinto Galvão Lobo (CPF XXX.549.388-XX) e Paulo de Magalhaes Bento Goncalves (CPF XXX.238.498-XX).

13.1. Ministros presentes: Ana Arraes (Presidente), Walton Alencar Rodrigues, Aroldo Cedraz (Relator), Bruno Dantas, Jorge Oliveira e Antonio Anastasia.
13.2. Ministro-Substituto convocado: André Luís de Carvalho.

AROLDO CEDRAZ

Trata-se de Auditoria realizada no período abrangido entre 30/12/2016 e 05/05/2017, em cumprimento ao Acórdão 2757/2016-TCU-Plenário, Fiscobras 2017, nas obras de Extensão da Linha 9 - Esmeralda, da Companhia Paulista de Trens Metropolitanos, trecho Grajaú/Varginha, no Município de São Paulo-SP, objeto da Concorrência 8343160011, tipo menor preço, (Peça 35, p. 9) , sob o regime de execução por empreitada integral (Peça 36, p. 6) , no âmbito da Lei 8.666/1993.
2.	Adoto como parte do Relatório a instrução elaborada no âmbito da Secretaria de Fiscalização de Infraestrutura Urbana (Peça 163) , que contou com o endosso dos dirigentes daquela unidade técnica (Peças 164 e 165) :
	"[...] INTRODUÇÃO 
Cuidam os autos de auditoria realizada no período abrangido entre 30/12/2016 e 05/05/2017, em cumprimento ao Acórdão 2757/2016-TCU-Plenário, Fiscobras 2017, nas obras de Extensão da Linha 9 - Esmeralda, da Companhia Paulista de Trens Metropolitanos, trecho Grajaú/Varginha, no município de São Paulo/SP, objeto da Concorrência nº 8343160011, tipo menor preço, (peça 35, p. 9) , sob o regime de execução por empreitada integral (peça 36, p. 6) , no âmbito da Lei 8.666/1993.
De acordo com a equipe de auditoria, a fiscalização abarcou somente as etapas de implantação do Sistema de Controle de Tráfego (SCT) , de Sistema de Transmissão Óptica (STO) e de Subestação de Energia Elétrica para Tração dos trens (SEE) . As demais etapas, sobretudo a de complementação das obras civis, embora fossem de maior materialidade, não foram incluídas entre os objetos auditados, uma vez que o projeto e orçamento dessas etapas ainda não estavam concluídos quando da execução do trabalho.
Em suma, os seguintes achados foram identificados na fiscalização:
Escolha injustificada do regime de execução;
Visita técnica realizada simultaneamente com vários licitantes;
Uso dos instrumentos do RDC sem estar explícito no edital.
HISTÓRICO 
Obedecendo ao Acórdão 2757/2016-TCU-Plenário, foi realizada auditoria no Ministério das Cidades, entidades e órgãos do governo do Estado de São Paulo e Caixa Econômica Federal, no período compreendido entre 03/04/2017 e 26/05/2017 (peça 96) .
Verificou-se que as obras civis da extensão da Linha 9, num total de 4,4 km, já haviam sido iniciadas com recursos do tesouro estadual, sendo que valor estimado na época para a implantação da extensão da Linha 9 seria de R$ 539.383.991,48, dos quais R$ 500 milhões seriam recursos da União.
O volume de recursos fiscalizados alcançou o montante de R$ 154.696.167,82, referente ao somatório dos orçamentos-base das licitações para o Sistema de Controle de Tráfego (SCT) , de Sistema de Transmissão Óptica (STO) e para o Sistema de Suprimento de Energia de Tração. Os demais objetos da extensão da Linha 9 estavam em fases internas (a exemplo da complementação das obras civis) e não foram analisados na auditoria.
Destacaram-se os seguintes achados de auditoria no relatório (peça 96, pp. 10-17) .
IV.1 - Escolha injustificada do regime de execução (item III.1 do relatório) 
Ficou evidenciado que o orçamento-base da licitação do SCT e do STO da extensão da Linha 9 - Esmeralda da Companhia Paulista de Trens Metropolitanos (CPTM) trouxe alguns itens cotados em "verba" ou unidades assemelhadas, sem estarem acompanhados de composições de custos unitários detalhadas, o que afronta o disposto no art. 6º, inciso IX, alínea "f", da Lei 8.666/1993 e, a jurisprudência do TCU (Súmula TCU 258/2010) .
Ademais, foi observado que o orçamento que constou como anexo do edital de licitação não apresentou unidades de medida, quantitativos e preços unitários, igualmente em ofensa ao art. 6º, inciso IX, alínea "f", art. 7º, § 2º, inciso II e art. 47, todos da Lei 8.666/1993. Considerando que o regime de execução escolhido foi o de empreitada integral, a irregularidade pode ser caracterizada como afronta aos dispositivos legais. 
Entretanto, haveria a opção de escolha por outros regimes de execução, notadamente a contratação integrada do RDC, a qual poderia comportar o modelo previsto pela CPTM para o objeto em foco, por envolver tecnologias de domínio restrito no mercado.
Outrossim, a equipe de auditoria verificou que "a planilha do orçamento-base da licitação se baseou, para a maior parte de seus itens, em cotações realizadas junto a, pelo menos, 6 empresas do setor, tendo sido utilizado como preço de referência na licitação o menor valor entre a média e a mediana dos valores cotados".
Em razão desses indícios de irregularidades não terem dado lugar a prejuízo material, foi proposto pela equipe de auditoria apenas dar ciência à CPTM acerca desse item.
IV.2 - Visita técnica realizada simultaneamente com vários licitantes (item III.2 do relatório) 
Foi detectada a realização de visita técnica obrigatória com mais de um licitante simultaneamente, o que afronta o disposto nos Acórdão 2672/2016-TCU-Plenário, 341/2015-TCU-Plenário, visto que esse procedimento permite às empresas terem conhecimento do universo de concorrentes, criando condições propícias à ocorrência de conluio ou de divisão de mercado.
Apesar disso, considerando o expressivo desconto obtido na licitação foi proposto pela equipe de auditoria tão-somente dar ciência à CPTM sobre esse tópico.
IV.3 - Uso dos instrumentos do RDC sem estar explícito no edital (item III.3 do relatório) 
Foi observado o uso de diversos instrumentos do Regime Diferenciado de Contratações (RDC) previsto na Lei 12.462/2011, a exemplo de critério de julgamento das propostas pelo maior desconto e inversão de fases entre a habilitação e a abertura das propostas, sem que a opção por adotar o RDC estivesse explícita no edital de licitação, conforme exige o art. 1º, § 2º, da Lei 12.462/2011 e a jurisprudência do TCU (Acórdãos 1.415/2013, 3.337/2012, ambos do Plenário) .
Constatou-se que o certame foi bem-sucedido no tocante a sua competitividade e, apesar do edital de licitação não explicitar o uso do RDC, essa falha não trouxe prejuízos materiais.
Por essas razões, a equipe de auditoria propôs somente dar ciência à CPTM acerca dessa questão a fim de prevenir ocorrências similares no futuro (peça 96, p. 19) .
Entretanto, o Tribunal, no Acórdão 954/2018-TCU-Plenário (peça 104) , fundamentado no voto do ministro revisor Walton Alencar Rodrigues, acolhido pelo ministro relator Aroldo Cedraz, adotou posicionamento diverso da unidade técnica e determinou à SeinfraUrbana que identificasse e ouvisse em audiência, com prazo de quinze dias para resposta, os responsáveis pelas seguintes irregularidades:
Acórdão 954/2018-TCU-Plenário
9.1.1. realização da Concorrência nº 8343160011, com base em orçamento contendo itens orçados em "verba", "global" ou unidades assemelhadas;
9.1.2. promoção de visitas técnicas de várias empresas interessadas na obra de forma simultânea;
9.1.3. utilização de instrumentos do Regime Diferenciado de Contratações, a exemplo da inversão de fases entre habilitação e apresentação de propostas, bem como uso de critério de julgamento pelo maior desconto, sem que isto estivesse explícito no edital de licitação.
Informa a instrução inicial (peça 112) que a matriz de responsabilização e o rol de responsáveis listados no apêndice "A" se basearam nas peças 39, 42, 45 e 90, conforme ali indicadas.
Verificou-se que os responsáveis seriam os indicados abaixo, que foram objeto das audiências determinadas pelo Acórdão 954/2018-TCU-Plenário:
Em relação ao subitem 9.1.1 - Realização da Concorrência nº 8343160011, com base em orçamento contendo itens orçados em "verba", "global" ou unidades assemelhadas: na estimativa de custos dos SCO e SCT, contidos no Relatório de Análise e Valoração-RAV, verifica-se que foram assinadas pelos funcionários: Cleanto Pereira dos Santos; Henri Gustavo de Castro Saccucci, Kiyoshi Sakai, e; Ricardo Roberto Pinto Galvão Lobo, enquanto que no caso da estimativa de custos do Sistema de Suprimento de Energia, contidas no Relatório de Análise e Valoração-RAV, foram assinadas pelos funcionários: Cleanto Pereira dos Santos; Dalmo Silveira; Hemerson Sylvio Polli; José Pereira Couto; Kiyoshi Sakai; Lincoln José Andrade Torquato; Miriam de Siqueira Gioia, e; Ricardo Roberto Pinto Galvão Lobo, qualificados no apêndice A abaixo;
Em relação ao subitem 9.1.2 - Promoção de visitas técnicas de várias empresas interessadas na obra de forma simultânea é da responsabilidade do presidente da comissão de licitação, Sr. Domingos Cassetari, qualificado no apêndice A abaixo;
Em relação ao subitem 9.1.3, referente ao uso de diversos instrumentos exclusivos do Regime Diferenciado de Contratações, apesar de o edital estar afeto à Lei 8.666/1993, está previsto em seus itens 11.1, 11.2 e 13.1.1 a inversão de fases entre habilitação e apresentação de propostas, e no seu item 12.1 se prevê o critério de julgamento pelo maior desconto linear, considera-se que o presidente da comissão de licitação, Domingos Cassetari, seria o responsável pela falha.
A presente instrução visa analisar as respostas apresentadas pelos responsáveis (peças 138 a 161) .
EXAME TÉCNICO
Em resposta aos ofícios 19045/2020 a 19052/2020, expedidos pela Seproc/TCU, em 29/4/2020 (peças 119 a 126) , foi apresentada resposta conjunta (peça 138) de todos os responsáveis, intempestivamente, em 5/6/2020, quais sejam, Cleanto Pereira dos Santos; Dalmo Silveira; Domingos Cassetari; Hemerson Sylvio Polli; Henri Gustavo de Castro Saccucci; José Pereira Couto; Kiyoshi Sakai; Lincoln José Andrade Torquato; Miriam de Siqueira Gioia, e; Ricardo Roberto Pinto Galvão Lobo, aqui listados em ordem alfabética.
Inicialmente os respondentes destacam que o relatório da equipe de auditoria (peça 96) , entendeu que as impropriedades verificadas, quais sejam, (i) escolha injustificada do Regime Diferenciado de Contratação, com itens orçados em verba ou unidades assemelhadas; (ii) visita técnica realizada simultaneamente com vários licitantes, e; (iii) uso de instrumentos de RDC sem estar explícito no edital, constituíam falhas formais, sem graves consequências para o certame, visto que não afetaram a formulação das propostas para os licitantes, tampouco a competitividade, e que a proposta melhor classificada, no caso dos SCT e SCO, obteve expressivo desconto de 40,12% em relação ao orçamento estimativo, com a participação de cinco licitantes. Devido a isso, a equipe de auditoria do TCU propôs apenas dar ciência à CPTM a respeito das falhas verificadas, de modo a evitar ocorrências similares no futuro.
Da mesma forma, o Ministro Relator Aroldo Cedraz, em seu voto (peça 107) acompanhou a proposta da equipe de auditoria (peça 96) , no sentido de somente dar ciência das falhas à CPTM com arquivamento dos autos.
Entretanto, o Ministro Revisor Walton Alencar Rodrigues, adotou posicionamento diverso (peça 105) , inclinando-se pela audiência dos responsáveis, proposta essa acolhida pelo Relator nos termos do Acórdão 954/2018-TCU-Plenário (peça 104) .
Para atender aos termos da audiência, os respondentes apresentaram as seguintes razões de justificativas.
Item 9.1.1. Realização da Concorrência nº 8343160011, com base em orçamento contendo itens orçados em "verba", "global" ou unidades assemelhadas.
Preliminarmente, destacam os respondentes (peça 138, p. 14) que a equipe de auditoria tão somente apontou falha (peça 96) na denominação das unidades nos orçamentos do Sistema de Controle de Tráfego (SCT) e Sistema de Transmissão Óptico (SCO) , assim como o fez o Acórdão 954/2018-TCU-Plenário (peça 104) , que se referem à Concorrência nº 8343160011. Todavia, a última instrução (peça 112) acrescentou a audiência em relação à mesma falha no orçamento do Sistema de Suprimento de Energia, que diz respeito à Concorrência nº 8356160011. Muito embora isso não estivesse consignado no referido Acórdão, os respondentes também apresentaram resposta a esse tópico.
Resposta ao orçamento do SCT e do STO.
Quanto à utilização de itens com unidade genérica denominada "global" os respondentes ressaltaram que, a implantação do SCT (Sistema de Controle de Tráfego de Estações e Vias) da extensão de Varginha à interface de Grajaú e do STO (Sistema de Transmissão Óptico) da Linha 9-Esmeralda, compreendem o desenvolvimento tecnológico, fabricação e implantação de sistemas eletroeletrônicos, dentro de especificações técnicas e normativas do Edital (peça 138, p. 1112) .
Esclarecem que, em se tratando de equipamentos e sistemas dedicados à implantação no ambiente ferroviário, cada fornecedor desenvolve suas próprias soluções tecnológicas para atendimento aos requisitos técnicos, às normas de segurança e desempenho especificados no Edital. Na hipótese de a CPTM especificar em unidades e quantitativos o desenvolvimento da solução técnica, detalhando seus componentes, estaria definindo marcas e tecnologias e, por certo minimizando a possibilidade de obtenção de maior número de empresas interessadas no fornecimento, afrontando o princípio da competitividade (peça 138, p. 12) .
Tais itens foram previstos na planilha como unidade "global" pois os quantitativos e as composições poderiam ser variáveis, uma vez que cada fornecedor desenvolve suas próprias soluções tecnológicas para atendimento aos requisitos técnicos especificados no Edital. 
Ou seja, caso fossem detalhadas as quantidades e/ou coeficientes, ou até mesmo especificada uma solução, se poderia restringir o item para uma tecnologia específica, minimizando a possibilidade de obtenção de maior número de empresas interessadas no fornecimento.
Devido a isso, os itens com unidade "global" (GL) , teriam sido orçados no mercado com base nas especificações técnicas CPTM AP1628-4 (peça 143) e CPTM BA-9070-6 (peças 146 e 147) , cujos parâmetros estavam ali citados na coluna de Especificação Técnica (ET) , conforme exemplo contido no quadro resumo abaixo:
Resumo de documentos de referência da especificação técnica (peça 138, p. 12-13) 
Análise
Com efeito, da análise das especificações técnicas CPTM AP1628-4 resumidas no quadro acima, observa-se que nos anexos (peças 143, 146 e 147) os parâmetros estão descritos em itens específicos, cabendo ao vencedor do certame promover o desenvolvimento tecnológico, fabricação e implantação dos sistemas eletroeletrônicos, conforme minuciosa especificação técnica de cada item, o que na prática constitui o projeto básico dos serviços contratados.
Considera-se que, por hipótese, ao invés de unidade "global" poderia ser utilizada a unidade exata "um", e a perfeita compreensão pelo licitante da solução a ser desenvolvida e implementada seria a mesma, pois foram disponibilizadas todas as informações necessárias para a elaboração das propostas técnicas e, o uso de unidade genérica não prejudicou a compreensão do objeto e nem restringiu a competitividade da licitação.
Também é importante frisar que no relatório de auditoria (peça 96) e na ata de reunião da comissão de licitação com os interessados para recebimento dos envelopes (peça 50) , não se verifica ter ocorrido a impugnação do edital, o que demonstra a boa compreensão dos seus termos.
Por fim, a justificativa da entidade procede parcialmente, visto que essa justificativa deveria ter sido incluída no Edital, de modo a se minimizar o custo de controle. 
Portanto, vai-se propor dar ciência à CPTM que o art. 6º, inciso IX, alínea "f", art. 7º, § 2º, inciso II e art. 47, todos da Lei 8.666/1993, e, a jurisprudência consolidada do TCU (Súmula TCU 258/2010) não admitem o uso de unidades genéricas tais como "global" ou "verba". 
A resposta ilide parcialmente a questão.
Resposta ao orçamento do Sistema de Suprimento de Energia.
Informam os respondentes (peça 138, p. 17) que, a estimativa de custos do Sistema de Suprimento de Energia de Tração da linha 9, continham unidades genéricas denominadas "global" ou assemelhadas em seis itens da planilha geral do Relatório de Análise e Valoração (peça 149) , resultado da contratação de empresa especializada para elaboração do orçamento estimativo, resumida na planilha abaixo.
Outrossim, esclarecem os respondentes (peça 138, p. 17) que, para os serviços "Administração local" e "Obras civis - sondagem", os valores foram determinados de acordo com a "Composição de preços unitários", conforme demonstrado no anexo A do Edital (peça 150) , reproduzida parcialmente abaixo.
Observa-se que a planilha (peça 150) contém os códigos dos serviços em unidades genéricas, que são detalhados nas linhas seguintes em unidades específicas, possibilitando ao licitante compreender o serviço de forma completa e suficiente, conforme preconiza a legislação de regência e jurisprudência do Tribunal.
Planilha de composição de preços unitários de administração local (peça 150) 
	
Quanto aos serviços que compõe o item "Energia", informa o respondente que, todos teriam sido orçados no mercado e, aqueles que utilizam a unidade "global" estão referenciados com o número da especificação técnica (ET) das planilhas de valoração dos anexos B, C e D do Edital (peças 151 a 161) , onde são designadas como "ET".
Reproduzimos abaixo parte da planilha contendo unidade genérica "global" para o serviço de "Projeto executivo de sistemas - Mendes" (peça 138, p. 16) , onde se observa que o item descrito como "global" (gb) está referenciado com o número da especificação técnica (E.T.) AT5821-0, anexado ao Edital (peça 152) , possibilitando ao licitante compreender o serviço requerido, de forma a elaborar a sua proposta de preços de forma precisa.
Da mesma forma, o respondente esclarece que todos os subitens com unidade genérica "global" no item "Energia" estão acompanhados do número da ET, cujos detalhamentos foram anexados ao Edital (peças 151 a 160) ali referenciado.
Resumo do item "Energia" que utiliza unidade "global" (peça 138, p. 16) 
	
Observa-se que na planilha acima o "Projeto executivo de sistemas - Mendes" (peça 138, p. 16) , se refere à Especificação Técnica AT5821-0 anexada ao Edital (peça 152) , que reproduzimos abaixo, onde se vê o "Índice" dos temas que compõe a especificação do serviço.
Especificação Técnica AT5821-0 do item Energia, anexada ao Edital (peça 152, p. 4) 
	
Concluem os respondentes informando que, apesar de se utilizar a unidade genérica "global", todos os itens foram devidamente detalhados conforme as normas técnicas de cada setor, como exige a legislação. Assim, teriam sido disponibilizados aos licitantes todos os elementos para a elaboração das propostas de preços, dando-se completo conhecimento do objeto licitado.
Análise
Assiste razão aos respondentes quando afirmam que apesar de se utilizar a unidade genérica "global", observa-se que nos anexos (peças 150 a 161) foram oferecidas ao licitante as informações suficientes para a plena compreensão do objeto, possibilitando a elaboração das propostas técnicas, que se traduziu na apresentação de cinco propostas, com a vencedora oferecendo desconto linear de 40,12% do preço estimativo, conforme já havia anotado a equipe de auditoria (peça 96, p. 18) .
Assim como se comentou no exame do item anterior, aqui também poderia hipoteticamente ser utilizada a unidade exata "um" ao invés de unidade "global" e o licitante teria a mesma perfeita compreensão da solução tecnológica a ser desenvolvida e implementada, visto que todas as informações necessárias para a elaboração das propostas técnicas foram disponibilizadas e o uso de unidade genérica não prejudicou a compreensão do objeto e nem restringiu a competitividade da licitação.
Também é importante frisar que no relatório de auditoria (peça 96) e na ata de reunião da comissão de licitação com os interessados para recebimento dos envelopes (peça 50) , não se verifica ter ocorrido a impugnação do edital, o que demonstra a boa compreensão dos seus termos.
A justificativa da entidade procede parcialmente, visto que essa justificativa deveria ter sido incluída no Edital, de modo a se minimizar o custo de controle. 
Portanto, aqui também, cabe dar ciência à CPTM que o art. 6º, inciso IX, alínea "f", art. 7º, § 2º, inciso II e art. 47, todos da Lei 8.666/1993, e, a jurisprudência consolidada do TCU (Súmula TCU 258/2010) não admitem o uso de unidades genéricas tais como "global" ou "verba".
A resposta ilide parcialmente a questão.
Item 9.1.2. promoção de visitas técnicas de várias empresas interessadas na obra de forma simultânea.
Resposta
Inicialmente os respondentes transcrevem (peça 138, p.18) o texto da Lei 8.666/1993 referente à visita técnica:
Lei 8.666/1993
Artigo 30. A documentação relativa à qualificação técnica limitar-se-á a: 
 (...) 
III - comprovação, fornecida pelo órgão licitante, de que recebeu os documentos, e, quando exigido, de que tomou conhecimento de todas as informações e das condições locais para o cumprimento das obrigações objeto da licitação. (Grifamos) .
De acordo com os respondentes, em consonância com o dispositivo legal, o item 5.3 do edital tornou obrigatória a visita para verificar todos os aspectos técnicos que poderiam influenciar a elaboração da proposta, por se tratar de "objeto de alta complexidade e que envolve inovação tecnológica e tecnologias de domínio restrito de mercado" (peça 138, p. 18) .
Alegam que, embora a jurisprudência dominante do TCU considere suficiente a declaração do licitante interessado de que visitou o local das obras e conhece as condições sob as quais o contrato será executado, vedando-se a necessidade da apresentação de comprovante emitido pela Administração, verifica-se, no caso, que diante da extensão e complexidade do objeto, a exigência não é desarrazoada, sendo de fato necessária para que os interessados pudessem avaliar a dimensão e as condições dos serviços a serem realizados (peça 138, p. 19) .
Esclarecem que (peça 138, p. 19) , em relação ao fato de algumas das visitas terem sido realizadas com dois ou mais licitantes simultaneamente, em verdade, tratava-se de expediente que visava primordialmente garantir um tratamento isonômico aos interessados, assegurando a realização da visita técnica em exata igualdade de condições, sem propiciar qualquer benefício a alguns interessados em detrimento de outros.
Afiançam os respondentes que a visita técnica em data única, somente não foi exigida por ser considerada restritiva à competição pela jurisprudência do TCU (Acórdão 110/2012-TCU-Plenário) . Todavia, o Tribunal admite que a visita seja utilizada como critério de habilitação, com base no art. 3º, da Lei Geral de Licitações e do art. 37, inciso XXI da Constituição Federal, evitando-se apenas a sua realização em data única.
Finalmente, esclarece que todas as dúvidas foram formalizadas por escrito à comissão de licitação e os esclarecimentos apresentados a todos os interessados, em obediência ao edital e ao princípio da isonomia (peça 138, p. 21) .
Análise
De fato, do exame da ficha de visita técnica (peça 39) , observa-se que ocorreram três visitas em dias diferentes, sendo a primeira com 12 participantes, a segunda com 9 e, a terceira com 6. Muito embora exista a preocupação do Tribunal com a ocorrência de conluio entre os interessados, no caso concreto observa-se um total de 27 participantes, em três dias diferentes, o que minimiza pouco o risco de formação de cartel ou conluio. De todo modo, considerando que o resultado final da licitação demonstrou competitividade, entende-se desnecessárias medidas além do alerta já cogitado pela equipe de fiscalização, ressaltando que a CPTM deve envidar esforços para pulverizar o máximo possível as visitas, quando necessárias.
Assim, vai-se propor dar ciência à CPTM que, a realização de visitas técnicas com vários licitantes simultaneamente afronta a jurisprudência do TCU (Acórdãos 2.672/2016, 1.573/2015, 372/2015 e 341/2015, todos do Plenário) .
A resposta ilide parcialmente a questão.
Item 9.1.3. utilização de instrumentos do Regime Diferenciado de Contratações, a exemplo da inversão de fases entre habilitação e apresentação de propostas, bem como uso de critério de julgamento pelo maior desconto, sem que isto estivesse explícito no edital de licitação.
Resposta
Inicialmente, deve-se esclarecer que, segundo o relatório de auditoria (peça 96) as obras civis de extensão da Linha 9, num total de 4,4 km, já haviam sido iniciadas com recursos do tesouro estadual, antes do aporte de recursos da União.
Esclarecem os respondentes (peça 138, p. 22) que, no tocante à inversão de fases, necessário destacar que a Lei Estadual 13.121/2008, art. 40, incisos VI e VII criou a possibilidade da realização de tal procedimento, de modo a trazer eficiência e celeridade às contratações públicas (peça 138, p. 22) .
Ademais, informam que o Egrégio Tribunal de Contas do Estado de São Paulo já consolidou entendimento em relação à regular aplicação do referido diploma legal, assim como no âmbito do STF, em 20/07/2012, sobreveio decisão nos termos do artigo 21, § 1º, do Regimento Interno do Supremo Tribunal Federal, que entendeu por bem negar seguimento à Ação Direta de Inconstitucionalidade nº 4.116/08, proposta, em 31 de julho de 2008, pela Central Brasileira do Setor de Serviços, com pedido de liminar para suspender temporariamente a eficácia e aplicabilidade da Lei Estadual.
Assim, de acordo com os respondentes (peça 138, p.24) , a CPTM nada mais fez do que aplicar a norma legal estadual, em consonância com o princípio da legalidade previsto no artigo 37, caput, da Constituição Federal.
Quanto ao critério de julgamento e classificação das propostas foi consignado pelos respondentes que a seleção da proposta aprovou o menor preço total, conforme preâmbulo e subitem 12.1 do edital, que estipulava concorrência do tipo menor preço (peça 138, p.24) .
Ressaltam os respondentes que, na hipótese de inexistência dessa disposição editalícia, a CPTM estaria sujeita a ter que aceitar propostas cujo preço global estivesse abaixo do orçamento, mas contemplando preços unitários superiores aos patamares alcançados pela pesquisa de preços, de modo que a disposição editalícia visou mitigar o denominado jogo de planilha e, ainda, obter a proposta mais vantajosa à Administração.
Também esclarecem que a CPTM observou as disposições constantes das "Orientações para elaboração de planilhas orçamentárias de obras públicas" do TCU, cujas perguntas e respostas números 4 e 5 a respeito da elaboração de custos determinou o desconto linear na apresentação das propostas, cujo critério de julgamento fosse o de menor preço global (peça 138, p. 25) .
Por fim, afirmam os respondentes que o certame foi bem-sucedido no tocante à sua competitividade e a não indicação explícita de uso do RDC no edital de licitação no que se refere ao regime de execução, visita técnica, e eventual uso dos instrumentos do RDC no procedimento licitatório em análise não trouxeram prejuízos.
Análise
Os respondentes esclarecem (peça 138, p. 22-23) que, a inversão de fases entre habilitação e apresentação de propostas, bem como uso de critério de julgamento pelo maior desconto, não previstos na Lei 8.666/1993 à qual a licitação estava vinculada, seria baseada na Lei Estadual 13.121/2008, visando maior eficiência e celeridade nas contratações. 
Todavia, a Lei 8.666/1993 em seu art. 118 exige a adaptação das normas licitatórias dos estados, do Distrito Federal, e dos municípios, em obediência ao caput e parágrafo único do art. 1º da mesma Lei. Adotar outro procedimento seria também uma afronta à legalidade prevista no caput do art. 3º dessa Lei.
Também, a jurisprudência do TCU não admite esse procedimento nas licitações com recursos federais:
Súmula TCU 222
Enunciado: As Decisões do Tribunal de Contas da União, relativas à aplicação de normas gerais de licitação, sobre as quais cabe privativamente à União legislar, devem ser acatadas pelos administradores dos Poderes da União, dos Estados, do Distrito Federal e dos Municípios. (Decisão 759/1994-Plenário. Relator Min. Iran Saraiva) .
Acórdão 1223/2013-TCU-Plenário
Enunciado: Ao celebrarem termos de compromisso com órgãos federais, os Estados, os Municípios e o Distrito Federal abrem mão de parte de sua autonomia e passam a se submeter às normas emanadas da União que disciplinam a gestão dos recursos públicos federais, incluindo normas gerais de licitação e contratação para a Administração Pública.
Do exame dos autos, constata-se que o Edital era regido pela Lei 8.666/1993 e, portanto, é indevida a inversão de fases entre habilitação e apresentação de propostas, bem como uso de critério de julgamento pelo maior desconto, recurso somente permitido para licitação regida pelo RDC. Da mesma forma, as fases e os critérios de julgamento não podem ser alterados pela Lei Estadual 13.121/2008, pois o art. 118 da Lei 8.666/1993 exige adaptação das normas licitatórias estaduais ao texto da Lei.
Apesar dessa falha, observou-se que foram apresentadas cinco propostas, tendo a vencedora oferecido desconto de 40,12% em relação ao orçamento estimativo. Portanto, não se verificaram no caso concreto restrição à competitividade e nem prejuízo ao Erário.
Devido a isso, vai-se propor manter a proposta original da equipe de fiscalização, e dar ciência à CPTM de que o edital de licitação cujos recursos tenham parcela de origem federal, não pode conter dispositivos baseados na legislação estadual que contrariem a Lei 8.666/1993, a exemplo de critério de julgamento de propostas por maior desconto e, de inversão de fases entre habilitação e abertura das propostas, próprios de licitação regida pelo RDC, por afrontar o caput e parágrafo único do art. 1º e caput do art. 118 da Lei 8.666/1993, e, ainda, por contrariar a jurisprudência do TCU (Súmula TCU 222 e Acórdão 1223/2013-TCU-Plenário) .
A resposta ilide parcialmente a questão.
CONCLUSÃO
Em cumprimento ao Acórdão 2757/2016-TCU-Plenário, foi realizada no período de 30/12/2016 a 05/05/2017, nas obras de Extensão da Linha 9-Esmeralda, da CPTM, trecho Grajaú/Varginha, em São Paulo, SP, objeto da Concorrência nº 8343160011, onde se constataram os seguintes achados:
escolha injustificada do regime de execução;
visita técnica realizada simultaneamente com vários licitantes;
uso dos instrumentos do RDC sem estar explícito no edital.
Constatou-se que o certame foi bem-sucedido no tocante a sua competitividade, com a participação de cinco licitantes e desconto linear de 40,12% no orçamento estimativo e, apesar das falhas verificadas, não se constatou prejuízos materiais. Por essas razões, a equipe de auditoria propôs somente dar ciência à CPTM acerca dessas questões a fim de prevenir ocorrências similares.
Entretanto, o Tribunal no Acórdão 954/2018-TCU-Plenário (peça 104) , fundamentado no voto do Ministro Revisor Walton Alencar Rodrigues, acolhido pelo Ministro Relator Aroldo Cedraz, adotou posicionamento diverso da unidade técnica e determinou à SeinfraUrbana que identificasse e ouvisse em audiência, os responsáveis pelas irregularidades.
A presente instrução visa analisar as razões de justificativas trazidas pelos responsáveis em relação aos fatos reputados irregulares, objeto das audiências determinadas pelo Acórdão 954/2018-TCU-Plenário.
Item 9.1.1. Realização da Concorrência nº 8343160011, com base em orçamento contendo itens orçados em "verba", "global" ou unidades assemelhadas.
Quanto à utilização de itens com unidade genérica denominada "global" os respondentes ressaltaram que a implantação do SCT (Sistema de Controle de Tráfego de Estações e Vias) e do STO (Sistema de Transmissão Óptico) compreendem o desenvolvimento tecnológico, fabricação e implantação de sistemas eletroeletrônicos, sendo que cada fornecedor desenvolve suas próprias soluções tecnológicas para atendimento aos requisitos técnicos, às normas de segurança e desempenho especificados no edital. Na hipótese de a CPTM especificar em unidades e quantitativos o desenvolvimento da solução técnica do sistema e detalhando seus componentes, estaria afrontando o princípio da competitividade.
Quanto ao uso da unidade "global" na estimativa de custos do Sistema de Suprimento de Energia de Tração, aqui também teria ocorrido contratação de empresa especializada para elaboração do orçamento estimativo, e todos os itens descritos como "global" estão especificados em unidades precisas que acompanharam as planilhas de valoração dos anexos B, C e D do Edital, conforme as normas técnicas de cada setor, como exige a legislação. Assim, teriam sido disponibilizados aos licitantes todos os elementos para a elaboração das propostas de preços, dando completo conhecimento do objeto licitado.
Do exame das respostas, considera-se que apesar de se utilizar a unidade genérica "global", observa-se que nos anexos (peças 151 a 161) foram oferecidas ao licitante as informações suficientes para a plena compreensão do objeto, possibilitando a elaboração das propostas técnicas, que se traduziu em elevada competitividade e desconto relevante sobre o valor estimativo.
Também se observa que não consta das atas públicas da comissão de licitação a impugnação do Edital por algum concorrente.
Portanto, em consonância com a proposta da equipe de auditoria (peça 96) vai-se propor dar ciência à CPTM que o art. 6º, inciso IX, alínea "f", art. 7º, § 2º, inciso II e art. 47, todos da Lei 8.666/1993 e, a jurisprudência consolidada do TCU (Súmula TCU 258/2010) , não admitem o uso de unidades genéricas tais como "global" ou "verba". 
Item 9.1.2. promoção de visitas técnicas de várias empresas interessadas na obra de forma simultânea.
De acordo com os respondentes, o fato de algumas das visitas terem sido realizadas com diversos licitantes simultaneamente, ocorreu para garantir um tratamento isonômico aos interessados, assegurando a realização da visita técnica em exata igualdade de condições, sem propiciar qualquer benefício a alguns interessados em detrimento de outros.
Afiançam os respondentes que o Tribunal admite que a visita seja utilizada como critério de habilitação, evitando-se apenas a sua realização em data única (Acórdão 110/2012-TCU-Plenário) .
De fato, do exame da ficha de visita técnica, observa-se que ocorreram três visitas em dias diferentes, sendo a primeira com 12 participantes, a segunda com 9 e, a terceira com 6. Muito embora exista a preocupação do Tribunal com a ocorrência de conluio entre os interessados, no caso concreto observa-se um total de 27 participantes, em três dias diferentes, o que minimiza o risco de formação de cartel. De todo modo, considerando que o resultado final da licitação demonstrou competitividade, entende-se desnecessárias medidas além do alerta inicialmente proposto pela equipe de fiscalização, ressaltando-se que a CPTM deve envidar esforços para pulverizar o máximo possível as visitas, quando necessárias.
Assim, vai-se propor dar ciência à CPTM que, a realização de visitas técnicas com vários licitantes simultaneamente afronta a jurisprudência do TCU (Acórdãos 2.672/2016, 1.573/2015, 372/2015 e 341/2015, todos do Plenário) .
A resposta ilide parcialmente a questão.
Item 9.1.3. utilização de instrumentos do Regime Diferenciado de Contratações, a exemplo da inversão de fases entre habilitação e apresentação de propostas, bem como uso de critério de julgamento pelo maior desconto, sem que isto estivesse explícito no edital de licitação.
Esclarecem os respondentes (peça 138, p. 22) que, a inversão de fases foi realizada com base na Lei Estadual 13.121/2008, art. 40, incisos VI e VII, de modo a trazer eficiência e celeridade às contratações públicas.
Ademais, informam que o Tribunal de Contas do Estado de São Paulo já consolidou entendimento em relação à regular aplicação da referida Lei.
Quanto ao julgamento e classificação das propostas, foi aprovado o menor preço total, com desconto linear, de acordo com as "Orientações para elaboração de planilhas orçamentárias de obras públicas" do TCU e, conforme preâmbulo e subitem 12.1 do edital, que estipulavam a concorrência do tipo menor preço, obtendo-se a proposta mais vantajosa para a Administração.
Do exame dos autos, constata-se que o Edital era regido pela Lei 8.666/1993 e, portanto, é indevida a inversão de fases entre habilitação e apresentação de propostas, bem como uso de critério de julgamento pelo maior desconto, recurso somente permitido para licitação regida pelo RDC. Da mesma forma, as fases e os critérios de julgamento não podem ser alterados pela Lei Estadual 13.121/2008, pois o art. 118 da Lei 8.666/1993 exige adaptação das normas licitatórias estaduais ao texto da Lei, confirmado por jurisprudência consolidada do TCU (Súmula TCU 222 e Acórdão 1223/2013-TCU-Plenário) 
Devido a isso vai-se propor dar ciência à CPTM que o edital de licitação cujos recursos tenham parcela de origem federal, não pode conter dispositivos baseados na legislação estadual que contrariem a Lei 8.666/1993, a exemplo de critério de julgamento de propostas por maior desconto e, de inversão de fases entre habilitação e abertura das propostas, por afrontar o caput e parágrafo único do art. 1º e caput do art. 118 da Lei 8.666/1993, confirmados por jurisprudência do TCU (Súmula TCU 222 e Acórdão 1223/2013-TCU-Plenário) .
A resposta ilide parcialmente a questão.
PROPOSTA DE ENCAMINHAMENTO
Ante o exposto, submetem-se os autos à consideração superior, com as seguintes propostas:
Com fundamento no art. 250, inciso I do Regimento Interno do TCU, c/c art. 43, inciso I da Lei 8.443/1992, sejam, no mérito, acolhidas as razões de justificativas apresentadas por Cleanto Pereira dos Santos (CPF XXX.338.178-XX) ; Dalmo Silveira (CPF XXX.128.998-XX) ; Domingos Cassetari (CPF XXX.212.538-XX) ; Hemerson Sylvio Polli (CPF XXX.075.869-XX) ; Henri Gustavo de Castro Saccucci (CPF XXX.930.938-XX) ; José Pereira Couto (CPF XXX.896.828-XX) ; Kiyoshi Sakai (CPF XXX.366.459-XX) ; Lincoln José Andrade Torquato (CPF XXX.533.248-XX) ; Miriam de Siqueira Gioia (CPF XXX.949.148-XX) , e; Ricardo Roberto Pinto Galvão Lobo (CPF XXX.549.388-XX) .
Com fundamento no art. 9º, inciso I da Resolução TCU 315/2020, seja dada ciência à Companhia Paulista de Trens Metropolitanos (CPTM) sobre as seguintes impropriedades:
o art. 6º, inciso IX, alínea "f", art. 7º, § 2º, inciso II e art. 47, todos da Lei 8.666/1993 e, a jurisprudência consolidada do TCU (Súmula 258/2010) , não admitem o uso de unidades genéricas tais como "global" ou "verba";
a realização de visitas técnicas com vários licitantes simultaneamente afronta a jurisprudência do TCU (Acórdãos 2.672/2016, 1.573/2015, 372/2015 e 341/2015, todos do Plenário) ;
o edital de licitação cujos recursos tenham participação federal, não pode conter dispositivos baseados na legislação estadual que contrariem a Lei 8.666/1993, a exemplo de critério de julgamento de propostas por maior desconto e, de inversão de fases entre habilitação e abertura das propostas, por afrontar o caput e parágrafo único do art. 1º, e caput do art. 118, da Lei 8.666/1993, confirmados por jurisprudência do TCU (Súmula TCU 222 e Acórdão 1223/2013-TCU-Plenário) .
Arquivar os presentes autos, com fundamento no art. 169, inciso II, do Regimento Interno do TCU. [...]."
É o Relatório.

Maria Regina Scurachio Sales Alvarenga (111.585/OAB-SP), Caio Augusto de Moraes Forjaz (182.311/OAB-SP) e outros, representando Ricardo Roberto Pinto Galvao Lobo; Maria Regina Scurachio Sales Alvarenga (111.585/OAB-SP), Caio Augusto de Moraes Forjaz (182.311/OAB-SP) e outros, representando Hemerson Sylvio Polli; Maria Regina Scurachio Sales Alvarenga (111.585/OAB-SP), Caio Augusto de Moraes Forjaz (182.311/OAB-SP) e outros, representando Lincoln Jose Andrade Torquato; Maria Regina Scurachio Sales Alvarenga (111.585/OAB-SP), Caio Augusto de Moraes Forjaz (182.311/OAB-SP) e outros, representando Cleanto Pereira dos Santos; Maria Regina Scurachio Sales Alvarenga (111.585/OAB-SP), Caio Augusto de Moraes Forjaz (182.311/OAB-SP) e outros, representando Miriam de Siqueira Gioia; Maria Regina Scurachio Sales Alvarenga (111.585/OAB-SP), Caio Augusto de Moraes Forjaz (182.311/OAB-SP) e outros, representando Dalmo Silveira; Matheus Feitosa Gomes de Oliveira, Carlos Henrique Bernardes Castello Chiossi (157.199/OAB-SP) e outros, representando Caixa Econômica Federal; Maria Regina Scurachio Sales Alvarenga (111.585/OAB-SP), Caio Augusto de Moraes Forjaz (182.311/OAB-SP) e outros, representando Domingos Cassettari; Maria Regina Scurachio Sales Alvarenga (111.585/OAB-SP), Caio Augusto de Moraes Forjaz (182.311/OAB-SP) e outros, representando Henri Gustavo de Castro Saccucci; Maria Regina Scurachio Sales Alvarenga (111.585/OAB-SP), Caio Augusto de Moraes Forjaz (182.311/OAB-SP) e outros, representando Kiyoshi Sakai; Maria Regina Scurachio Sales Alvarenga (111.585/OAB-SP), Caio Augusto de Moraes Forjaz (182.311/OAB-SP) e outros, representando Jose Pereira Couto; Magnus da Silva Menezes (211.506/OAB-SP), Maria Helena Francisca dos Santos e Silva (89594/OAB-SP) e outros, representando Entidades e Órgãos do Governo do Estado de São Paulo.

Não atuou.

FISCOBRAS 2017. RELATÓRIO DE AUDITORIA. OBRAS DE IMPLANTAÇÃO DA EXTENSÃO DA LINHA 9 - ESMERALDA DA COMPANHIA PAULISTA DE TRENS METROPOLITANOS (CPTM). TRECHO GRAJAÚ - VARGINHA-SP. IMPROPRIEDADES NO PROCEDIMENTO LICITATÓRIO. AUDIÊNCIA. ACOLHIMENTO DAS RAZÕES DE JUSTIFICATIVAS. CIÊNCIA À CPTM. ARQUIVAMENTO.

RELATÓRIO DE AUDITORIA (RA)

Secretaria de Fiscalização de Infraestrutura Urbana (SeinfraUrb).

Aprecia-se nesta oportunidade Relatório de Auditoria realizada no período de 30/12/2016 a 5/5/2017, no âmbito da Lei 8.666/1993, em cumprimento ao Acórdão 2757/2016-TCU-Plenário, Fiscobras 2017, nas obras de Extensão da Linha 9 - Esmeralda, da Companhia Paulista de Trens Metropolitanos, trecho Grajaú/Varginha, no município de São Paulo-SP, objeto da Concorrência 8343160011, tipo menor preço, (Peça 35, p. 9) , sob o regime de execução por empreitada integral (Peça 36, p. 6) .
2.	De acordo com a equipe de auditoria, a fiscalização abarcou somente as etapas de implantação do Sistema de Controle de Tráfego (SCT) , de Sistema de Transmissão Óptica (STO) e de Subestação de Energia Elétrica para Tração dos trens (SEE) . As demais etapas, sobretudo a de complementação das obras civis, embora fossem de maior materialidade, não foram incluídas entre os objetos auditados, uma vez que o projeto e orçamento dessas etapas ainda não estavam concluídos quando da execução do trabalho.
3.	A equipe de fiscalização verificou que as obras civis da extensão da Linha 9, num total de 4,4 km, já haviam sido iniciadas com recursos do tesouro estadual, sendo que valor estimado na época para a implantação da extensão da Linha 9 seria de R$ 539.383.991,48, dos quais R$ 500 milhões seriam recursos da União.
4.	O volume de recursos fiscalizados alcançou o montante de R$ 154.696.167,82, referente ao somatório dos orçamentos-base das licitações para o Sistema de Controle de Tráfego (SCT) , de Sistema de Transmissão Óptica (STO) e para o Sistema de Suprimento de Energia de Tração. Os demais objetos da extensão da Linha 9 estavam em fases internas (a exemplo da complementação das obras civis) e não foram analisados na auditoria.
5.	Com base nas evidências e nas análises empreendidas pela equipe de fiscalização foram constatados os seguintes achados (Peça 96, pp. 10-17) :
a)	escolha injustificada do regime de execução;
b)	visita técnica realizada simultaneamente com vários licitantes;
c)	uso dos instrumentos do RDC sem estar explícito no edital.
6.	Em razão dos indícios de irregularidades não terem dado lugar a prejuízo material, foi proposto pela equipe de auditoria apenas dar ciência à CPTM acerca desses itens, a fim de prevenir ocorrências similares no futuro.
7.	Inicialmente, acolhi o posicionamento da unidade técnica pelos fundamentos que explicitei em meu Voto à Peça 107. Entretanto, o Tribunal, no Acórdão 954/2018-TCU-Plenário (Peça 104) , fundamentado no Voto do Ministro revisor Walton Alencar Rodrigues, por mim acolhido, adotou posicionamento diverso da unidade técnica e determinou à SeinfraUrbana que identificasse e ouvisse em audiência os responsáveis pelas irregularidades apontadas no item 5 acima.
8.	Nessa etapa processual, aprecia-se a resposta em conjunto acostada aos autos pelos gestores Cleanto Pereira dos Santos; Dalmo Silveira, Domingos Cassetari; Hemerson Sylvio Polli, Henri Gustavo de Castro Saccucci, José Pereira Couto, Kiyoshi Sakai; Lincoln José Andrade Torquato; Miriam de Siqueira Gioia e Ricardo Roberto Pinto Galvão Lobo, ouvidos por meio dos ofícios 19045/2020 a 19052/2020 (Peças 119 a 126) .
9.	Em relação à realização da Concorrência 8343160011, com base em orçamento contendo itens orçados em "verba", "global" ou unidades assemelhadas (item 9.1.1) , os defendentes ressaltaram que a implantação do SCT (Sistema de Controle de Tráfego de Estações e Vias) e do STO (Sistema de Transmissão Óptico) compreendem o desenvolvimento tecnológico, a fabricação e a implantação de sistemas eletroeletrônicos, sendo que cada fornecedor desenvolve suas próprias soluções tecnológicas para atendimento aos requisitos técnicos, às normas de segurança e ao desempenho explicitados no edital. Na hipótese de a CPTM especificar em unidades e quantitativos o desenvolvimento da solução técnica do sistema e detalhando seus componentes, estaria afrontando o princípio da competitividade.
9.	Quanto ao uso da unidade "global" na estimativa de custos do Sistema de Suprimento de Energia de Tração, aqui também teria ocorrido contratação de empresa especializada para elaboração do orçamento estimativo, e todos os itens descritos como "global" estão especificados em unidades precisas que acompanharam as planilhas de valoração dos anexos B, C e D do Edital, conforme as normas técnicas de cada setor, como exige a legislação. Assim, teriam sido disponibilizados aos licitantes todos os elementos para a elaboração das propostas de preços, dando completo conhecimento do objeto licitado.
10.	No exame das respostas, a unidade técnica considerou que, apesar de se utilizar a unidade genérica "global", nos anexos (Peças 151 a 161) , foram oferecidas ao licitante as informações suficientes para a plena compreensão do objeto, possibilitando a elaboração das propostas técnicas, que se traduziu em elevada competitividade e desconto relevante sobre o valor estimativo.
11.	Observou, também, que não consta das atas públicas da comissão de licitação a impugnação do Edital por algum concorrente.
12.	Portanto, em consonância com a proposta da equipe de auditoria (Peça 96) , propõe dar ciência à CPTM que o art. 6º, inciso IX, alínea "f", art. 7º, § 2º, inciso II e art. 47, todos da Lei 8.666/1993, e a jurisprudência consolidada do TCU (Súmula TCU 258/2010) , não admitem o uso de unidades genéricas tais como "global" ou "verba".
13.	No que tange à promoção de visitas técnicas de várias empresas interessadas na obra de forma simultânea (Item 9.1.2) , de acordo com os respondentes, o fato de algumas das visitas terem sido realizadas com diversos licitantes simultaneamente ocorreu para garantir um tratamento isonômico aos interessados, assegurando a realização da visita técnica em exata igualdade de condições, sem propiciar qualquer benefício a alguns interessados em detrimento de outros. Afiançam que o Tribunal admite que a visita seja utilizada como critério de habilitação, evitando-se apenas a sua realização em data única (Acórdão 110/2012-TCU-Plenário) .
14.	A SeinfraUrbana, destaca que, do exame da ficha de visita técnica, observou que ocorreram três visitas em dias diferentes, sendo a primeira com 12 participantes, a segunda com 9 e a terceira com 6. Muito embora exista a preocupação do Tribunal com a ocorrência de conluio entre os interessados, no caso concreto nota um total de 27 participantes, em três dias diferentes, o que minimiza o risco de formação de cartel. De todo modo e considerando que o resultado final da licitação demonstrou competitividade, entende desnecessárias medidas além do alerta inicialmente proposto pela equipe de fiscalização, ressaltando que a CPTM deve envidar esforços para pulverizar o máximo possível as visitas, quando necessárias.
15.	Assim, entende que a resposta ilide parcialmente a questão e propõe dar ciência à CPTM que a realização de visitas técnicas com vários licitantes simultaneamente afronta a jurisprudência do TCU (Acórdãos 2.672/2016, 1.573/2015, 372/2015 e 341/2015, todos do Plenário) .
16.	No que se refere à utilização de instrumentos do Regime Diferenciado de Contratações, a exemplo da inversão de fases entre habilitação e apresentação de propostas, bem como uso de critério de julgamento pelo maior desconto, sem que isto estivesse explícito no edital de licitação (Item 9.1.3) , os respondentes esclarecem à Peça 138, p. 22, que a inversão de fases foi realizada com base na Lei Estadual 13.121/2008, art. 40, incisos VI e VII, de modo a trazer eficiência e celeridade às contratações públicas.
17.	Ademais, informam que o Tribunal de Contas do Estado de São Paulo já consolidou entendimento em relação à regular aplicação da referida Lei.
18.	Quanto ao julgamento e à classificação das propostas, asseguram que foi aprovado o menor preço total, com desconto linear, de acordo com as "Orientações para elaboração de planilhas orçamentárias de obras públicas" do TCU e, conforme preâmbulo e subitem 12.1 do edital, que estipulavam a concorrência do tipo menor preço, obtendo-se a proposta mais vantajosa para a Administração.
19.	A SeinfraUrbana destaca que, do exame dos autos, constatou que o Edital era regido pela Lei 8.666/1993 e, portanto, seria indevida a inversão de fases entre habilitação e apresentação de propostas, bem como uso de critério de julgamento pelo maior desconto, recurso somente permitido para licitação regida pelo RDC. Da mesma forma, entende que as fases e os critérios de julgamento não podem ser alterados pela Lei Estadual 13.121/2008, pois o art. 118 da Lei 8.666/1993 exige adaptação das normas licitatórias estaduais ao texto da Lei, confirmado por jurisprudência consolidada do TCU (Súmula TCU 222 e Acórdão 1223/2013-TCU-Plenário) .
20.	Devido a isso, entende que a resposta ilide parcialmente a questão e propõe dar ciência à CPTM que o edital de licitação cujos recursos tenham parcela de origem federal não pode conter dispositivos baseados na legislação estadual que contrariem a Lei 8.666/1993, a exemplo de critério de julgamento de propostas por maior desconto e de inversão de fases entre habilitação e abertura das propostas, por afrontar o caput e o parágrafo único do art. 1º e o caput do art. 118 da Lei 8.666/1993, confirmados por jurisprudência do TCU (Súmula TCU 222 e Acórdão 1223/2013-TCU-Plenário) .
21.	Assim, ante a análise efetivada em relação às informações apresentadas em atendimento às audiências, propõe que sejam acolhidas as razões de justificativa apresentadas pelos Sr. Cleanto Pereira dos Santos Dalmo Silveira, Domingos Cassetari, Hemerson Sylvio Polli, Henri Gustavo de Castro Saccucci, José Pereira Couto, Kiyoshi Sakai, Lincoln José Andrade Torquato, Miriam de Siqueira e Ricardo Roberto Pinto Galvão Lobo e que seja dada ciência à Companhia Paulista de Trens Metropolitanos (CPTM) que o art. 6º, inciso IX, alínea "f", art. 7º, § 2º, inciso II e o art. 47, todos da Lei 8.666/1993, e a jurisprudência consolidada do TCU (Súmula 258/2010) , não admitem o uso de unidades genéricas tais como "global" ou "verba", que a realização de visitas técnicas com vários licitantes simultaneamente afronta a jurisprudência do TCU (Acórdãos 2.672/2016, 1.573/2015, 372/2015 e 341/2015, todos do Plenário) e que o edital de licitação cujos recursos tenham participação federal não pode conter dispositivos baseados na legislação estadual que contrariem a Lei 8.666/1993, a exemplo de critério de julgamento de propostas por maior desconto e de inversão de fases entre habilitação e abertura das propostas, por afrontar o caput e o parágrafo único do art. 1º e o caput do art. 118, da Lei 8.666/1993, confirmados por jurisprudência do TCU (Súmula TCU 222 e Acórdão 1223/2013-TCU-Plenário) .
22.	Inicialmente, destaco a importância de se ter realizada a audiência dos responsáveis, pois, os elementos trazidos como resposta possibilitaram agregar fundamentos para o melhor deslinde das questões agora trazidas à deliberação deste Tribunal.
23.	Entendi, na oportunidade em que recebi o Voto Revisor do Ministro Walton Alencar, a preocupação de sua Excelência quanto ao possível ferimento ao disposto nos termos do art. 6º, inciso VIII, alínea 'd' e art. 6º, inciso IX, art. 7º, § 2º, inciso II, todos da Lei 8.666/1993, que dispõe que numa empreitada integral é necessário definir, de forma clara e suficiente, todos os detalhes da solução de engenharia a ser executada, de modo que o objeto esteja adequadamente caracterizado num projeto básico completo.
24.	Depreendo, entretanto, que as justificativas ora trazidas pelos respondentes me deixam mais seguro ao aceitar que todos os itens descritos como "global" estão especificados em unidades precisas que acompanharam as planilhas de valoração dos anexos B, C e D do Edital, conforme as normas técnicas de cada setor, como exige a legislação, e que foram disponibilizados aos licitantes todos os elementos para a elaboração das propostas de preços, dando completo conhecimento do objeto licitado.
25.	Assim, apesar de se utilizar a unidade genérica "global", foram oferecidas ao licitante as informações suficientes para a plena compreensão do objeto, possibilitando a elaboração das propostas técnicas, que se traduziu em elevada competitividade e desconto relevante sobre o valor estimativo, consoante explicitado pela unidade técnica, na instrução transcrita no Relatório precedente.
26.	Entendo adequada, portanto, a proposta de dar ciência à CPTM que o art. 6º, inciso IX, alínea "f", art. 7º, § 2º, inciso II e o art. 47, todos da Lei 8.666/1993, e a jurisprudência consolidada do TCU (Súmula 258/2010) , não admitem o uso de unidades genéricas tais como "global" ou "verba".
27.	Quanto à visita técnica realizada simultaneamente com vários licitantes, entendo que a situação afronta a jurisprudência do TCU, que visa a garantir que não haja conluio entre os interessados na licitação. Entretanto, nos mesmos moldes que a unidade técnica, entendo que no caso concreto, onde um total de 27 participantes realizaram a vista em três dias diferentes em grupos menores, acabou por mitigar o risco de haver conluio, o que restou comprovado que não ocorreu, tendo em vista o resultado final da licitação que demonstrou competitividade. Assim, entendo de extremo rigor apenar os gestores em razão dessa infração à jurisprudência desta Corte de Contas, sendo adequado a realização do alerta inicialmente proposto pela equipe de fiscalização, ressaltando que a CPTM deve envidar esforços para pulverizar o máximo possível as visitas, quando necessárias, o que minimiza o risco de formação de cartel.
28.	Quanto ao uso dos instrumentos do RDC, sem estar explícito no edital, concordo com a unidade técnica que as fases e os critérios de julgamento não podem ser alterados pela Lei Estadual 13.121/2008, pois o art. 118 da Lei 8.666/1993 exige adaptação das normas licitatórias estaduais ao texto da Lei. Assim, mesmo considerando não ser aceitável a justificativa, em razão de dispositivo em contrário expresso em lei federal, concordo ser importante, no caso concreto, cientificar o órgão sobre a irregularidade, mas, entendo que os gestores não devem ser multados em razão da irregularidade, pois, mesmo seguindo indevidamente lei estadual, não foi observado prejuízos ao certame ou aos cofres públicos.
29.	Por fim, manifesto minha concordância à análise e às propostas efetivadas pela SeinfraUrbana, cujos fundamentos, por percucientes, incorporo às minhas razões de decidir no presente processo. 
	Feitas essas considerações, VOTO por que o Tribunal de Contas da União aprove o Acórdão que ora submeto à apreciação deste Colegiado.
TCU, Sala das Sessões, em 1 de junho de 2022.
AROLDO CEDRAZ 
Relator